【裁判字號】    98,台上,313
【裁判日期】    980226
【裁判案由】    清償借款
【裁判全文】
最高法院民事判決              九十八年度台上字第三一三號
上  訴  人  甲○○
訴訟代理人  蔡得謙律師
被 上訴 人  台灣新光商業銀行股份有限公司
法定代理人  乙○○
上列當事人間請求清償借款事件，上訴人對於中華民國九十七年
九月二日台灣高等法院台中分院第二審判決（九十七年度重上字
第二七號）提起上訴，本院判決如下：
    主  文
原判決除減縮部分外關於駁回上訴人對於命其給付超過新台幣五
百二十萬元本息、違約金之上訴暨該訴訟費用部分廢棄，發回台
灣高等法院台中分院。
其他上訴駁回。
第三審訴訟費用關於駁回其他上訴部分，由上訴人負擔。
    理  由
本件被上訴人之法定代理人已於民國九十七年十月三日變更為乙
○○，有被上訴人同日董事會議事錄及公司變更登記表可稽，經
其具狀聲明承受訴訟，核無不合，應予准許，先予敘明。
被上訴人主張：訴外人蔡田龍前於民國八十四年五月間邀訴外人
黃世賢及上訴人為連帶保證人，向伊前身台中第八信用合作社（
下稱台中八信）貸款，設定額度新台幣（下同）一千萬元不定期
循環動用（其中五百二十萬元係擔保借款，四百八十萬元係無擔
保借款），上訴人為配合蔡田龍之資金調度，而於同年月十七日
與被上訴人簽立約定書（下稱系爭約定書）時，斯時即已完成對
保手續，上訴人並書立借據一紙及本票八紙向伊借款，並約定以
每個月為一期付息，蔡田龍於八十四年五月二十六日借款五百二
十萬元（擔保借款），清償日為八十五年五月二十六日，嗣展期
至八十五年六月八日，惟仍未清償；復自八十五年六月間至七月
間，共循環動用如原判決附表所示五百二十萬元外之借款八筆，
金額共計四百一十三萬元，該八筆貸款除其中四十二萬元之借款
，尚積欠十三萬七千七百八十二元外，其餘貸款均未清償。即共
積欠如附表所示之本金九百零四萬七千七百八十二元及其利息、
違約金。上訴人抗辯系爭借據及本票上之簽名、蓋章均非本人所
簽，應就該主張負舉證責任，縱使有關文件非上訴人簽名，仍視
為立約人即上訴人之代理人所為。系爭約定書第十條並非列舉持
有立約人印鑑可視為立約人之代理人，僅限於有關請求返還或更
換擔保物及其有關文件。因迭經催討無效，爰依系爭約定書及連
帶保證法律關係，求為命上訴人給付如附表所示之本金九百零四
萬七千七百八十二元及其利息、違約金之判決（被上訴人超過上
開請求部分，業於原審減縮聲明如上述）。
上訴人則以：如附表所示蔡田龍借款五百二十萬元部份，伊未親
自或授權他人於八十五年六月八日所立之借據上簽名蓋章；至於
其他共八筆合計四百一十三萬元部份，本票上之印章係蔡田龍盜
蓋，且簽名亦非伊所為，亦未同意擔任共同發票人。該擅自持用
伊印章者，並不具表見外觀，伊自無須負授權人之責。縱認伊與
蔡田龍、黃世賢共同簽發上開本票，基於票據為無因證券，負連
帶票據責任者，亦未可逕認應負連帶保證責任。系爭約定書上並
無明文記載伊為主債務人蔡田龍之連帶保證人，且就所負債務內
容之具體金額及存續期間均未見記載，而證人蕭鴻松為被上訴人
所僱用之員工，所述證詞，自難採信。不得以系爭約定書之簽立
，認伊已就蔡田龍之系爭借款與本票成立連帶保證契約之合意等
語，資為抗辯。
原審以：被上訴人依連帶保證之法律關係，請求上訴人就系爭借
款負連帶清償，業據其提出與其主張相符之八十四年五月十日核
定之一千萬元借款（設定）申請書、八十四年五月二十六日核定
五百二十萬元之借款（新借）申請書、八十五年六月八日核准展
期同上金額之借據、系爭約定書、台灣南投地方法院（下稱南投
地院）八十七年民執仁字第一三○七號分配表計算書等影本各一
份、五百二十萬元外之本票八紙為憑。上訴人並坦承確有在系爭
約定書上簽名蓋印，可見系爭約定書確屬真正。觀諸系爭約定書
第一條及第十一條約定，可知於主債務人有無法依約履行之情事
，立約人基於保證人之地位，即須負清償之責，依其條文之趣旨
及真意，足知立約人已放棄先訴抗辯權，故具有連帶保證之性質
。上訴人除系爭約定書外，亦曾於八十三年九月十日簽立另紙約
定書；雖其否認知道各該約定書係作連帶保證書之用，然上訴人
為經商之人，富有社會經驗，倘其不知系爭約定書之目的及用途
為何，又何有前後兩次親至台中八信簽訂約定書？上訴人於簽立
系爭約定書後，既即將印鑑章交由蔡田龍使用，就其作保之金額
及次數亦未加限制，顯見其就蔡田龍申請貸款之性質應屬一千萬
元額度之不定期循環動支，應已知情並同意。復參證人即承辦系
爭約定書之職員賴淑芬及負責貸放借款之證人蕭鴻松之證稱情節
，與系爭一千萬元額度不定期循環動支之申請設定、審核通過、
簽立約定書、放款之先後次序及流程互核相符，自堪採信。況另
證人黃世賢於另案即兩造間債務人異議之訴（即原審九十六年度
上易字第一七號）案件中亦證稱我們對保完之後印章就自己拿著
，蔡田龍需要的時候再找我們要等語，黃世賢既明知簽訂約定書
之目的係作為保證蔡田龍所負債務之清償，上訴人又豈有不知之
理？又查蔡田龍係盈佳金屬工業股份有限公司董事長，上訴人也
是公司股東，黃世賢則為該公司的董事，八十四年盈佳公司要辦
理票貼，所以蔡田龍才邀上訴人擔任保證人向被上訴人貸款，上
訴人就把印章放在公司以供使用等情，業據上訴人於上開債務人
異議之訴中自承在案，並供陳伊係為蔡田龍借款債務之擔保，而
簽立系爭約定書，足見上訴人自始即基於擔任蔡田龍所申請一千
萬元循環不定期動支連帶保證人之意而簽立系爭約定書，並以印
鑑章之交付作為代理權之授與。雖上訴人又抗辯：系爭約定書係
為擔保蔡田龍票貼所借之六十七萬元借款，上訴人並不知系爭一
千萬元貸款之事云云，惟該筆六十七萬元之借款係蔡田龍於八十
五年五月二十三日所借用；與上訴人簽訂約定書之時間，二者相
距長達一年之久，可見上訴人簽訂系爭約定書當時，蔡田龍尚無
借貸該筆借款之計畫，上訴人所辯，不足採信。上訴人於台中八
信所留存之印鑑章，既係上訴人自行交由蔡田龍使用，且上訴人
係為擔保系爭一千萬元循環動支始簽立系爭約定書，可知上訴人
於交付印鑑之同時，已授權蔡田龍得在各筆不定期借據及票據蓋
用其印鑑章以為資金週轉之需，蔡田龍使用上訴人之印鑑於各該
借據及票據上蓋印，自屬有權代理之行為；是其空言蔡田龍盜用
其印章云云，尚難採信。上訴人既基於為蔡田龍之系爭循環債務
之目的而簽立系爭約定書，兩造間即已成立連帶保證契約之意思
表示合致，不能以系爭約定書無類此記載而否認其效力。上訴人
既為本件債務之連帶保證人，依民法第二百七十二條定，自應與
蔡田龍及黃世賢負連帶清償責任。從而，被上訴人依連帶保證之
法律關係請求上訴人清償如附表所示之本金九百零四萬七千七百
八十二元、利息及違約金，核屬有據，應予准許。因而維持第一
審所為被上訴人勝訴之判決（被上訴人超過上開請求部分，業於
原審減縮聲明如上述），駁回上訴人之上訴。
關於廢棄發回部分（即原判決關於駁回上訴人對於命其給付超過
五百二十萬元本息、違約金之上訴部分）：
按稱保證者，謂當事人約定，一方於他方之債務人不履行債務時
，由其代負履行責任之契約，為民法第七百三十九條所明定。故
保證債務乃從債務，以主債務之存在為前提，如主債務不存在，
保證債務即失所附麗；查上訴人基於為蔡田龍之系爭循環債務之
目的而簽立系爭約定書，兩造間即已成立連帶保證契約之意思表
示合致，不能以系爭約定書無類此之記載而否認其效力，此為原
審所確定之事實。參之證人蕭鴻松證稱連帶保證書上會記載金額
、期間利率，辦理循環借款，最慢在撥貸當天，一定會簽約定書
（即連帶保證書）等語（見原審卷一○五、一○六頁），惟徵諸
系爭約定書於八十四年五月十七日簽訂時，其上並無隻字片語提
及究係為何人所積欠之主債務負保證責任，及借款之金額及期間
如何？且原審復認蔡田龍係於上訴人簽訂系爭約定書後之八十五
年六月間至七月間，取得如原判決附表所示五百二十萬元外之八
筆借款，似此情形，得否謂兩造間已成立連帶保證契約，尚非無
進一步探求之餘地。且上訴人於事實審一再主張系爭約定書第十
條之記載應係適用於返還或更換擔保物之事項，與簽發借據或本
票無關，自不能以有該第十條之約定，即認定系爭借據及本票係
上訴人授權所簽發等語（見原審卷一六二、二一三頁），此攸關
被上訴人得否依連帶保證之法律關係，請求上訴人給付之判斷。
原審置此上訴人之重要防禦方法於不論，未於理由項下說明其取
捨意見，所為上訴人該部分敗訴之判決，亦有判決不備理由之違
法。上訴論旨，指摘原判決該部分不當，求予廢棄，非無理由。
關於駁回其他上訴部分：
原審依調查證據為辯論之結果，以上開理由維持第一審所命上訴
人給付五百二十萬元本息、違約金之判決，駁回上訴人之上訴，
經核於法洵無違誤。上訴論旨，徒就原審取捨證據、認定事實之
職權行使，指摘原判決關此部分為不當，聲明廢棄，非有理由。
又原審認被上訴人請求之利息及違約金之起算日均相同，並駁回
上訴人之上訴，惟於判決附表未說明違約金之計算依據，屬判決
之漏載，應由原審裁定更正之，附此明。
據上論結，本件上訴為一部有理由，一部無理由。依民事訴訟法
第四百七十七條第一項、第四百七十八條第二項、第四百八十一
條、第四百四十九條第一項、第七十八條，判決如主文。
中    華    民    國  九十八  年    二    月  二十六  日
                      最高法院民事第五庭
                          審判長法官  劉  延  村
                                法官  許  澍  林
                                法官  黃  秀  得
                                法官  許  正  順
                                法官  魏  大  喨
      本件正本證明與原本無異
                                      書  記  官
中    華    民    國  九十八  年    三    月    十    日
                                                      Ｅ


司法院資訊處製作；財團法人民間司法改革基金會備份。
